【裁判字號】    92,上訴,1488
【裁判日期】    920919
【裁判案由】    偽造文書等
【裁判全文】
臺灣高等法院刑事判決                          九十二年度上訴字第一四八八號
    上  訴  人
    即  被  告  戊○○
右上訴人因偽造文書等案件，不服臺灣新竹地方法院九十一年度訴字第三七四號，中
華民國九十一年十二月三十一日第一審判決（起訴案號：臺灣新竹地方法院檢察署九
十一年度調偵字第九號；同署併辦案號：九十一年度偵字第二八六○號），提起上訴
，本院判決如左：
    主  文
原判決撤銷。
戊○○連續行使偽造私文書，足以生損害於他人，處有期徒刑壹年，緩刑肆年。
    事  實
一、戊○○自民國七十年間起即陸續自任會首，召集民間互助會，且明知其每月工作
    所得僅約新台幣（下同）二萬六千元，竟自八十七年間起，於如附表一所示之時
    間，自任會首，以採外標方式，開標標會處所均設在其位於新竹縣竹北市○○里
    ○鄰○○路三二七巷三號之住處，而分別召集如附表一所示編號甲、乙、丙會之
    民間互助會（上開甲、乙、丙三會之民間互助會，該互助會之時間起迄日期與每
    會互助會招募金額、會員人數及每會開標日期均詳如附表一所示），然因其均於
    所招募之互助會尚未結束前即再招集，故以會款及其另借款之利息計算，每月支
    出約達十萬元，為週轉資金，多次向外舉債，致所參加之互助會已超過其能負擔
    之程度，並因借款之利息過高，惡性循環結果，已使其陷於週轉不靈而無資力之
    情況，竟基於意圖為自己不法所有與行使偽造私文書之概括犯意，自八十九年二
    月間（起訴書記載為同年七月間）起，即利用活會會員多未實際到場投標之機會
    ，先後多次在未受活會會員委託之情形下，以如附表二編號１至６所示之冒標時
    間，於前揭開標地點偽造如附表二編號１至６所示之會員劉紹申、丁○○、丙○○、葉國賢、壬○○及辛○○等六人名義之標單，並填寫如附表二編號１至６所
    示之得標金額於標單上，連續多次持該如附表二編號１至６所示之偽造標單（標
    單上僅書寫被冒標者之姓或名與標取金額；惟並無書寫標單之意旨；且上開標單
    於開標後均已撕毀丟棄而不存在）予以行使，冒標詐得互助會款，均足生損害於
    附表二編號１至６之會員劉紹申、丁○○、丙○○、葉國賢、壬○○及辛○○等
    六人及其他活會員，並施以詐術，使活會之互助會員陷於錯誤，而每月交付會款
    （附表二編號１詐騙活會十四人，計十四萬元；編號２詐騙活會十三人，計十三
    萬元；編號３詐騙活會九人，計九萬元；編號４詐騙活會八人，計八萬元；編號
    ５詐騙活會七人，計七萬元；編號６詐騙活會四人，計四萬元）。
二、戊○○明知已無資力，竟仍基於承前同一之詐欺與行使偽造私文書之概括犯意，
    仍自任會首，於八十九年六月三十日於前揭開標地點虛列原曾參加其互助會之會
    員如附表二編號９至１２所示之會員陳玉珠、謝月花、甲○○及子○○等四人在
    丙會互助會簿內，致使參加互助會之其他會員誤以為參加互助會之會員眾多而陷
    於錯誤，參加其所召集如附表一所示之丙會互助會，然因其財務狀況不佳，乃先
    後多次於如附表二編號９至１２所示之時間，冒用如附表二編號９至１２所示之
    會員陳玉珠、謝月花、甲○○及子○○等四人名義，偽造該四人名義之標單並填
    寫如附表二編號９至１２所示之得標金額於標單上，連續多次持該如附表二編號
    ９至１２所示之偽造標單（標單上僅書寫被冒標者之姓或名與標取金額；惟並無
    書寫標單之意旨；且上開標單於開標後均已撕毀丟棄而不存在）予以行使，冒標
    詐得互助會款後再用以週轉，均足生損害於會員陳玉珠、謝月花、甲○○及子○○及其他活會會員。並施以詐術，使活會之互助會員陷於錯誤，而每月交付會款
    （附表二編號９詐騙二十二個活會，計二十二萬元；編號１０詐騙二十四個活會
    ，計二十四萬元；編號１１詐騙二十三個活會，計二十三萬元；編號１２詐騙二
    十二個活會，計二十二萬元），迄至九十一年二月份，戊○○即因週轉不靈倒會
    ，嗣經會員彼此連絡始查悉。
三、案經被害人乙○○、子○○、丑○○、己○○、庚○○、丁○○、丙○○告訴及
    新竹縣警察局竹北分局報請臺灣新竹地方法院檢察署檢察署偵查起訴。
    理  由
一、右揭事實，業據被告戊○○於本院調查與審理時供承不諱（本院卷第七六頁至第
    七八頁；第八四頁）；核與告訴人己○○、丁○○、丙○○、子○○、庚○○、
    丑○○、乙○○、謝月花、辛○○、甲○○、壬○○等人於偵查中與原審調查之
    指訴及乙○○、丑○○、辛○○、壬○○、甲○○等人於本院調查時指訴或證述
    之情節大致相符（臺灣新竹地方法院檢察署九十年度偵字第五七八四號偵查卷第
    三八頁至第三九頁；同署九十年度發查字第六四號偵查卷第七頁至第十二頁；同
    署九十一年度調偵字第九號偵查卷第二二頁、二三頁；第二六頁至第二八頁；三
    一頁背面至第三三頁；第三八頁至第三九頁；第四二頁至第四三頁；第五三頁至
    第五四頁；第六二頁至第六七頁；原審卷第二八頁至第四四頁；第五六頁至第六
    二頁；第七九頁至第九○頁；第一○二頁至第一○八頁第一一六頁至第一一八頁
    ；本院卷第三○頁至第三三頁；五四頁至第五五頁；第七四頁至第七五頁）；此
    外並有甲、乙、丙三會之互助會簿各在卷足稽，且有被告戊○○陳報之甲、乙、
    丙三會之會員名單與得標金額及得標日期等單據共二張在卷可稽（原審卷第六八
    頁至第六九頁；本院卷第五八頁至第五九頁）；本件事證明確，被告連續偽造標
    單詐取活會會員會款等犯行應堪認定。
二、按互助會標單僅記載投標人之姓名及一定金額，如就該標單之內容觀之，殊不能
    明瞭其用意何在，必須依民間互助會之習慣或特約，始足以表示該金額係標取會
    款之利息，該姓名係標取會款之會員，而足以表示一定用意之證明，故該標單並
    非刑法第二百十條之私文書，而係同法第二百二十條第一項、第二百十條以文書
    論之私文書（最高法院八十七年度台非字第一二號判決意旨參照）。被告戊○○
    偽造如附表二編號１至６所示之會員劉紹申、丁○○、丙○○、葉國賢、壬○○
    及辛○○等六人之名義與所標取之金額於該標單上；及偽造如附表二編號９至１
    ２所示之會員陳玉珠、謝月花、甲○○及子○○等四人之名義與所標取之金額於
    該標單上；隨後均持之行使參與投標，均足以生損害於上開如附表二編號１至６
    所示之被冒標會員劉紹申、丁○○、丙○○、葉國賢、壬○○及辛○○等六人；
    如附表二編號９至１２所示被冒標會員陳玉珠、謝月花、甲○○及子○○等四人
    。核被告戊○○所為，係犯刑法第二百十六條、第二百十條、修正後第二百二十
    條第一項之行使偽造準私文書罪。被告偽造簽名之偽造署押行為係偽造準私文書
    之部分行為，不另論罪，偽造準私文書之低度行為，應為行使偽造準私文書之高
    度行為所吸收，僅論以行使罪。又被告戊○○分別冒用如附表二編號１至６所示
    之被冒標會員劉紹申、丁○○、丙○○、葉國賢、壬○○及辛○○等六人之名義
    ；與如附表二編號９至１２所示被冒標會員陳玉珠、謝月花、甲○○及子○○等
    四人之名義；各向如事實欄第一段所述之活會會員詐騙活會款項（即如前述附表
    二編號１詐騙活會十四人，計十四萬元；編號２詐騙活會十三人，計十三萬元；
    編號３詐騙活會九人，計九萬元；編號４詐騙活會八人，計八萬元；編號５詐騙
    活會七人，計七萬元；編號６詐騙活會四人，計四萬元）；及向如事實欄第二段
    所述之活會會員詐騙活會款項（即如上開附表二編號９詐騙二十二個活會，計二
    十二萬元；編號１０詐騙二十四個活會，計二十四萬元；編號１１詐騙二十三個
    活會，計二十三萬元；編號１２詐騙二十二個活會，計二十二萬元）；核其該部
    分所為，係犯同法第三百三十九條第一項詐欺取財罪；被告每一個冒標行為，向
    上開如事實欄第一段所述不知情之活會會員與如事實欄第二段所述不知情之活會
    會員等詐騙活會款項，係同時侵害多數活會會員之法益，為一行為同時觸犯數個
    詐欺取財罪，為同種類之想像競合，應從一重之詐欺取財罪處斷。被告先後多次
    行使偽造準私文書罪及詐欺取財罪之犯行，各時間緊接，手法相同，各觸犯構成
    要件相同之罪名，顯係分別基於概括之犯意為之，各為連續犯，均應依刑法第五
    十六條論以一罪並各加重其刑。被告所犯上述連續行使偽造準私文書罪及連續詐
    欺取財罪間，有方法結果之牽連關係，為牽連犯，應依刑法第五十五條之規定，
    從一重之連續行使偽造準私文書罪處斷。
三、上開如事實欄第一段所述之連續偽造標單持以行使冒標詐取活會會款部分（如附
    表二編號１至６所示被冒標之甲會部分），及被告虛列甲○○以外其他三人即如
    附表二編號９、１０、１２所示之會員部分，雖未據公訴人起訴，惟因與前揭已
    起訴判決有罪如事實欄第二段所述之連續偽造標單持以行使冒標詐取活會會款部
    分（如附表二編號９至１２所示被冒標之丙會部分），有連續犯之裁判上一罪關
    係，均為起訴效力所及，基於審判不可分之原則，本院自得均併予審判，併予敘
    明。
四、原審判決認如附表二編號７、８所示時間，在前揭開標地點，冒用會員甲○○名
    義詐取其他活會款項部分，被告戊○○堅決認有冒用會員甲○○名義偽造標單持
    以行使向其他活會會員詐欺取財等犯行。經查附表二編號７、８所示會員即證人
    甲○○於本院調查時證稱，其本人所參加上開附表二編號７、８兩會部分，其本
    人均有標到並領取會款等語明確（本院卷第七五頁）。由此可見，自難認被告戊○○犯有上揭如附表二編號７、８所示冒用會員甲○○名義偽造標單持以行使向
    其他活會會員詐欺取財等犯行，可見被告戊○○所辯並無冒用會員甲○○名義偽
    造標單持以行使向其他活會會員詐欺取財等情應堪採信。因無證據足以證明被告
    戊○○犯有上揭行使偽造私文書與詐欺取財罪，自不得遽論被告戊○○以前開行
    使偽造私文書與詐欺取財罪責。惟前揭不能證明被告戊○○犯有上揭行使偽造私
    文書與詐欺取財罪責部分，與本件前開已起訴判決有罪部分並無連續犯裁判上一
    罪之關係，且未據檢察官起訴，本院自不得併予審理，附此敘明。
五、移送併辦，不另為無罪諭知部分：臺灣新竹地方法院檢察署九十一年度偵字第二
    八六○號移送併辦意旨略謂：告訴人癸○○具狀告訴被告戊○○於九十年一月十
    五日以底標五九○○元標走所召集壹萬元之民間互助會，於標取會款後，即拒不
    繳納死會會款，因認被告戊○○亦涉犯有刑法詐欺取財罪嫌云云。惟訊據被告戊○○堅決否認係故意對於告訴人癸○○詐欺，辯稱，其於九十年一月十五日標取
    上開會款之後，仍有繼續繳納死會款項，是後來被倒會無錢繳納死會，故才未繳
    納死會款項給予告訴人癸○○等語。經查：被告戊○○係於於九十年一月十五日
    標取上開會款後，於九十年二月十五日即未繼續繳納死會款項，故告訴人癸○○
    方才提起詐欺告訴；惟被告戊○○於標取前揭會款之前，均有按時繳納會款等情
    ，業據告訴人癸○○於本院調查時供稱明確在卷（本院卷第六五頁）。而被告戊○○所辯前開情節，亦據告訴人癸○○於本院調查時供稱並無意見，且稱因有人
    告訴其本人上開會款未繳就是詐欺，故其本人才對被告戊○○提起詐欺罪之告訴
    等語在卷（本院卷第六五頁）。且由被告戊○○事後與告訴人癸○○成立和解，
    表示雙方之間係屬民事債務糾葛，告訴人癸○○已不再追究，嗣由告訴人癸○○
    於警詢中對於被告戊○○撤回詐欺告訴等情以觀（同上九十一年度偵字第二八六
    ○號偵查卷第三頁至第五頁），被告戊○○於主觀上顯然並無詐欺之犯意，客觀
    上亦難認為有對告訴人癸○○施用詐術，使告訴人癸○○陷於錯誤而交付財物之
    詐欺行為犯行至明；由此可見，自難遽論被告戊○○以詐欺罪責。上開移送併辦
    案件部分因與前開已起訴判決有罪部分並無連續犯裁判上一罪之關係，且未據檢
    察官起訴，本院自不得併予審理，自應退回檢察官依法妥適處理，併此敘明。
六、對於被告上訴與原審判決之判斷：原審以被告事證明確，對於被告論處罪刑，固
    非無見。惟查：（一）、被告並未犯有上開如附表二編號７、８所示會員甲○○
    兩會之行使偽造私文書與詐欺取財罪責犯行，已如前述。原判決竟認被告冒用前
    開如附表二編號７、８所示有關乙會會員甲○○名義，偽造標單持以行使詐取其
    他活會款項，併予論罪科刑，其認事用法尚有未洽。被告就此部分提起上訴，否
    認犯罪，為有理由。（二）、上開臺灣新竹地方法院檢察署九十一年度偵字第二
    八六○號，有關告訴人癸○○具狀告訴被告戊○○詐欺取財罪嫌部分，經查被告
    戊○○並未構成犯罪，已見本判決理由第五段詳述。惟原判決竟誤認上開移送併
    案之告訴人癸○○告訴被告戊○○詐欺取財罪嫌部分雖未經檢察官提起公訴，惟
    與已起訴部分有連續犯之裁判上一罪關係，而誤將前揭移送併案部分併予審理，
    其認事用法容有未洽。（三）、原判決核被告所為適用法條與據上論斷引用法條
    欄部分，僅引用刑法第二百二十條，而未精確引用刑法第二百二十條第一項，有
    關適用法條部分未臻精確，容有未妥。上揭（二）、（三）、部分，上訴人上訴
    雖未指摘及此，惟此為本院得依職權調查之事項。原判決既有上開可議之處，自
    屬無可維持，應由本院撤銷改判。爰審酌被告多次利用會員未到場之機會冒用會
    員名義標得會款之次數及數額，並其犯罪所用之方法、手段，其多次犯行造成之
    損害，並已大部分與被害人己○○、庚○○、丁○○、丙○○及子○○等人達成
    和解（有和解書附偵查卷與原審卷及本院卷）及其於本院調查與審理時業已坦承
    犯行，犯後態度良好，已有悔意等一切情狀，判處如主文第二項所示為有期徒刑
    一年，以示懲儆。查被告戊○○未曾受有期徒刑以上刑之宣告，此有本院被告全
    國前案紀錄表一紙在卷足憑；其經此偵審教訓，應知所警惕，當無再犯之虞；且
    被告業已與被害人己○○、庚○○、丁○○、丙○○及子○○等人達成和解，此
    有和解書附偵查卷與原審卷及本院卷在卷足憑；並審酌被告於本院調查時陳明，
    其有意與告訴人乙○○、丑○○、壬○○及辛○○等四人和解，提出和解條件為
    第一期先支付上開告訴人每人五萬元，然後每個月給付前揭告訴人五千元等情，
    惟告訴人乙○○、丑○○、壬○○及辛○○等四人不同意，而要求被告全數償還
    款項或先清償一半款項，惟被告無能力履行，致無法達成和解等情；及被告目前
    早上從事清潔工，另外再上下午四點鐘至晚間十二點鐘之中班，努力工作，以求
    僅早償還所欠告訴人款項等一切情狀；本院念及被告上開家庭狀況，認對被告所
    受之上開宣告刑以暫不執行為適當，爰併予宣告緩刑四年，以啟自新。
七、至於被告戊○○偽造之標單，業於每次開標後拋棄，已據被告戊○○供明在卷，
    因被告所偽造之上開標單顯已滅失而不存在，且其上之署押亦滅失不存在，故均
    不併為沒收之宣告，合併敘明。
據上論斷，應依刑事訴訟法第三百六十九條第一項前段、第三百六十四條、第二百九
十九條第一項前段，刑法第五十六條、第二百十六條、第二百二十條第一項、第二百
十條、第三百三十九條第一項、第五十五條，第七十四條第一款、罰金罰鍰提高標準
條例第一條前段，判決如主文。
本案經檢察官劉家芳到庭執行職務。
中      華      民      國    九十二    年      九      月     十九     日
                              臺灣高等法院刑事第二十三庭
                                  審判長法  官  黃  瑞  華
                                        法  官  宋      祺
                                        法  官  陳  坤  地
右正本證明與原本無異。
如不服本判決，應於收受送達後十日內向本院提出上訴書狀，其未敘述上訴之理由者
並得於提起上訴後十日內向本院補提理由書（均須按他造當事人之人數附繕本）。
                                        書記官  陳  建  邦
中      華      民      國    九十三    年      一      月      六      日
附錄：本案論罪科刑法條全文
刑法第二百十六條
行使第二百十條至第二百十五條之文書者，依偽造、變造文書或登載不實事項或使登
載不實事項之規定處斷。
刑法第二百二十條
在紙上或物品上之文字、符號、圖畫、照像，依習慣或特約，足以為表示其用意之證
明者，關於本章及本章以外各罪，以文書論。
錄音、錄影或電磁紀錄，藉機器或電腦之處理所顯示之聲音、影像或符號，足以為表
示其用意之證明者，亦同。
稱電磁紀錄，指以電子、磁性或其他無法以人之知覺直接認識之方式所製成之紀錄，
而供電腦處理之用者。
刑法第二百十條
偽造、變造私文書，足以生損害於公眾或他人者，處五年以下有期徒刑。
刑法第三百三十九條
意圖為自己或第三人不法之所有，以詐術使人將本人或第三人之物交付者，處五年以
下有期徒刑、拘役或科或併科一千元以下罰金。
以前項方法得財產上不法之利益或使第三人得之者，亦同。
前二項之未遂犯罰之。
附表一
┌───┬──────────┬────────┬──────┬────┐
│編號  │時間（民國）        │  會款（新台幣）│  會  員    │開標日  │
├───┼──────────┼────────┼──────┼────┤
│甲會  │八十七年十月五日起  │  一萬元        │  連同會首共│每月五日│
│      │至九十年四月五日止  │                │  計三十一會│        │
├───┼──────────┼────────┼──────┼────┤
│乙會  │八十八年六月十日起  │  一萬元        │  連同會首共│每月十日│
│      │至九十年三月十日止  │                │  計二十二會│        │
├───┼──────────┼────────┼──────┼────┤
│丙會  │八十九年六月三十日起│  一萬元        │  連同會首共│每月三十│
│      │至九十一年十一月三十│                │  計三十會  │日      │
│      │日止                │                │            │        │
└───┴──────────┴────────┴──────┴────┘
附表二
┌──┬───┬─────────────┬───────┬──────┐
│編號│互助會│會  員                    │冒標時間      │依據        │
├──┼───┼─────────────┼───────┼──────┤
│  １│甲會  │己○○（以劉紹申之名參與）│八十九年二月五│會單之記載  │
│    │      │                          │日            │以三千九百元│
│    │      │                          │              │得標        │
├──┼───┼─────────────┼───────┼──────┤
│  ２│甲會  │丁○○                    │八十九年三月五│            │
│    │      │                          │日            │以三千八百元│
│    │      │                          │              │得標        │
├──┼───┼─────────────┼───────┼──────┤
│  ３│甲會  │丙○○                    │八十九年七月五│            │
│    │      │                          │日            │以四千二百元│
│    │      │                          │              │得標        │
├──┼───┼─────────────┼───────┼──────┤
│  ４│甲會  │子○○（以葉國賢名義參加）│八十九年八月五│            │
│    │      │                          │日            │以四千六百元│
│    │      │                          │              │得標        │
├──┼───┼─────────────┼───────┼──────┤
│  ５│甲會  │壬○○                    │八十九年九月五│            │
│    │      │                          │日            │            │
│    │      │                          │              │以五千元得標│
├──┼───┼─────────────┼───────┼──────┤
│  ６│甲會  │辛○○                    │八十九年十二月│            │
│    │      │                          │日            │            │
│    │      │                          │              │以四千元得標│
├──┼───┼─────────────┼───────┼──────┤
│  ７│乙會  │甲○○                    │八十九年十月十│            │
│    │      │                          │              │以四千八百元│
│    │      │                          │日            │得標        │
├──┼───┼─────────────┼───────┼──────┤
│  ８│乙會  │甲○○                    │八十九年十二月│            │
│    │      │                          │              │以五千五百元│
│    │      │                          │日            │得標        │
├──┼───┼─────────────┼───────┼──────┤
│  ９│丙會  │ 陳玉珠                   │八十九年七月三│            │
│    │      │                          │日            │以四千五百元│
│    │      │                          │              │得標        │
├──┼───┼─────────────┼───────┼──────┤
│１０│丙會  │ 謝月花                   │八十九年十一月│            │
│    │      │                          │日            │以五千六百元│
│    │      │                          │              │得標        │
├──┼───┼─────────────┼───────┼──────┤
│１１│丙會  │ 甲○○                   │八十九年十二月│            │
│    │      │                          │日            │            │
│    │      │                          │              │以五千元得標│
├──┼───┼─────────────┼───────┼──────┤
│１２│丙會  │ 子○○                   │九十年一月三十│            │
│    │      │                          │日            │以六千一百元│
│    │      │                          │              │得標        │
└──┴───┴─────────────┴───────┴──────┘


司法院資訊處製作；財團法人民間司法改革基金會備份。
